臺灣臺北地方法院刑事判決　　　　　　 100年度簡上字第68號
上　訴　人
即　被　告　吳政哲
上列上訴人即被告因傷害等案件，不服中華民國99年11月30日本
院99年度簡字第3560號第一審刑事簡易判決（聲請簡易判決處刑
案號：臺灣臺北地方法院檢察署99年度偵字第18758 號）提起上
訴，本院管轄之第二審合議庭判決如下：
    主  文
上訴駁回。
    事  實
一、吳政哲與胡福軒於民國99年5 月20日下午6 時許，分別搭乘
    臺北捷運大眾捷運文湖線，捷運列車行至臺北市大安區忠孝
    復興捷運站之際，因上下車之人潮眾多，相互推擠，致吳政
    哲與胡福軒亦有所推擠碰觸，吳政哲竟心生不滿，在捷運車
    廂內之不特定多數人得共聞共見狀態下，辱罵胡福軒「幹你
    爸爸」之客觀上足以貶抑人格及社會評價言詞，足以貶損胡
    福軒之名譽（公然侮辱部分未據吳政哲上訴）；胡福軒不甘
    受辱，竟基於傷害人之身體之犯意，以拳頭朝吳政哲臉部重
    擊1 下，致吳政哲因此受有頭部外傷併鼻部挫傷及鼻腔出血
    之傷害（傷害部分未據胡福軒上訴）。嗣於同日下午6 時7
    分許，捷運列車駛抵南京東路站時，吳政哲見胡福軒下車，
    即跟隨下車拉住胡福軒衣服攔阻其離去，胡福軒亦轉身與吳
    政哲雙手拉扯後，復轉身欲離去之際，吳政哲可預見用力拉
    扯胡福軒之衣領及頭髮將可能傷及其頭皮、肩頸部位，亦可
    能使胡福軒因重心不穩跌倒受傷，竟仍不違背其本意，而基
    於傷害人之身體之不確定故意，自後方猛力拉扯胡福軒之衣
    領、頭髮，胡福軒因扭動掙扎致重心不穩向前撲倒在地，受
    有頭部外傷併後枕部頭皮挫傷及皮下瘀血、後頸肩部及前胸
    挫傷、右胸壁疼痛及右膝挫傷併皮下瘀血等傷害，吳政哲則
    趁勢將胡福軒壓制在地，此時始呼叫旁人協助報警處理。
二、案經胡福軒訴由臺北市政府警察局大安分局移請臺灣臺北地
    方法院檢察署檢察官偵查後聲請簡易判決處刑。
    理  由
一、被告吳政哲對於下列各項證據方法，均未爭執其證據能力，
    並同意作為證據（見本院卷第79至80頁），本院審酌其作成
    時之情況，認為並無不適當之情事，均得作為證據，合先敘
    明。
二、訊據被告固不否認於上開時、地有拉扯告訴人胡福軒之衣領
    、頭髮並將其壓制在地之行為，因此造成告訴人受有前揭傷
    勢（見本院卷第49頁至反面），然矢口否認有何傷害告訴人
    之犯行，辯稱：伊先抓住告訴人衣領，告訴人欲掙逃，故伊
    改抓其頭髮，口中有喊旁人協助報警，並有兩名男乘客協助
    伊制伏告訴人，伊沒有傷害告訴人之犯意云云（見本院卷第
    49頁反面、第80頁至反面）。惟查：
  (一)被告於上開時、地，跟隨告訴人離開捷運車廂，從後方伸手
    拉住告訴人衣服，告訴人轉身與被告面對面雙手拉扯，告訴
    人復轉身欲離去之際，被告又自後方伸手抓住告訴人衣領、
    頭髮，告訴人因重心不穩向前撲倒在地等事實，為被告所不
    爭執（見本院卷第49頁至反面、第80頁至反面），且經本院
    當庭勘驗臺北大眾捷運股份有限公司100 年3 月10日北捷政
    字第10030969400 號函檢附當天晚間6 時7 分0 秒至14秒、
    在捷運南京東路站1 號月台南端之監視器錄影光碟明確（見
    本院卷第53頁），告訴人胡福軒亦到庭具結證稱：「下車頂
    多走幾步以後，被告從後面追上來，先扯我袖子，我掙脫掉
    以後他就抓住我後頸跟頭髮」、「我掙扎的時候被拉著，重
    心不穩，所以跌倒在地上。被告是從背後拉著我，我掙扎是
    為了要掙脫，加上拉扯跟推壓的力道讓我重心不穩」等情屬
    實（見本院卷第78頁反面、第77頁反面），佐以告訴人當晚
    前往財團法人基督復臨安息日會臺安醫院急診時，經醫師診
    斷其受有頭部外傷併後枕部頭皮挫傷及皮下瘀血、後頸肩部
    及前胸挫傷、右胸壁疼痛、右膝挫傷併皮下瘀血等傷勢，有
    該院開立之診斷證明書及該院99年11月9 日（99）醫發字第
    728 號函檢附之病歷資料附卷足憑（見99年度偵字第17594
    號卷第7 頁、本院99年度簡字第3560號卷第17至23頁），是
    被告前揭抓扯告訴人衣領、頭髮、致告訴人重心不穩向前跌
    倒之行為及告訴人因此受傷之結果，均堪認定。
  (二)被告雖上訴辯稱：伊沒有傷害犯意云云。惟按正當防衛，以
    對於現在不法之侵害為要件，本案被告雖辯係因告訴人毆打
    其臉部故伊抓住告訴人云云，惟告訴人在捷運車廂內毆打被
    告後，迨至南京東路站車停、告訴人步行下車後，被告始追
    往、自後方猛力拉扯告訴人衣領、頭髮致其跌倒受傷，則告
    訴人前於車廂內所為不法侵害，業已過去，下車後被告所為
    ，自不成防衛行為（最高法院29年上字第317 號判例意旨參
    照）。次按，刑事訴訟法第88條第1 項、第90條明定，現行
    犯不問何人得逕行逮捕之，抗拒拘提、逮捕或脫逃者，得用
    強制力拘提或逮捕之，但不得逾必要之程度。基此，被告在
    捷運車廂內，遭告訴人毆擊臉部受傷後，固得依法逮捕告訴
    人，遇告訴人抗拒掙脫時，得用強制力，但以不逾必要之程
    度為限。首先衡諸被告抓扯告訴人之衣領及頭髮等動作，顯
    非一般逮捕嫌犯之作為，已逾逮捕現行犯之必要程度，應具
    攻擊之犯意。何況，被告跟隨告訴人下車後，先伸手拉住告
    訴人衣服，接著與告訴人面對面、雙手相互拉扯，於此期間
    被告並未告知依法逮捕之事由，亦未呼叫報警，迨告訴人轉
    身欲離去之際，被告即逕自後方猛力拉扯告訴人之衣領及頭
    髮，致告訴人因掙扎而重心不穩向前跌倒在地後，被告遂上
    前將告訴人壓制在地，之後被告始出聲要求旁人協助報警處
    理，此經被告供述不諱（見本院卷第80頁、反面），亦有告
    訴人及在場證人李文龍即當時任職南京東路站之站務員證述
    一致（見本院卷第69頁反面、第78頁及反面），堪以認定被
    告出手抓扯告訴人衣領、頭髮使其跌倒在地之際或之前，並
    無何客觀事實足可認定被告之行為係逮捕現行犯。從而，被
    告抓扯告訴人衣領、頭髮使其撲倒在地之行為，客觀上有預
    見告訴人因此受傷之可能，而致告訴人受傷之結果，亦不違
    背其本意，被告仍予容認，任其發生，應具備刑法第13條第
    2 項之不確定故意甚明。因此，被告所為前揭動作，實難認
    係出於依法逮捕現行犯之意思。被告所辯，委無可採。
  (三)至於被告提出伊至臺安醫院、馬偕紀念醫院、大仁牙醫診所
    就診之醫療費用收據、手術同意書、診斷證明書、視力變化
    表、利百家眼鏡公司記錄卡、血壓變化表、永康健康檢查報
    告書、行政院衛生署獎狀、照片、行事曆、國泰人壽保險公
    司理賠給付明細、南山人壽公司理賠處函（見本院卷第4 至
    33頁、第83至85頁），係關於被告遭告訴人毆打臉部受傷之
    相關資料，與本案被告自後方拉扯告訴人致其受傷之行為，
    尚無關聯，故本院認為此部分證據均無調查之必要，附此說
    明。綜上，本案事證明確，被告前揭傷害之犯行，洵堪認定
    ，應予依法論罪科刑。
三、核被告所為，係犯刑法第277 條第1 項傷害罪。本院並審酌
    ：(一)被告竟基於傷害之不確定故意，伸手拉扯告訴之衣領、
    頭髮致告訴人向前跌倒在地，因而傷及告訴人之頭部、肩頸
    、胸部、膝蓋，其犯罪手段、惡性及造成損害非輕；(二)且被
    告犯罪後，迄未與告訴人達成和解，矢口否認犯罪，毫無悔
    意；(三)惟念被告之犯罪動機係因與告訴人肢體推擠碰撞而有
    辱罵、傷害等衝突在先，被告故而跟隨告訴人下車，拉住告
    訴人衣服卻遇告訴人抵抗，或因一時情緒激動致釀本件犯行
    ；(四)被告前無犯罪記錄，此有臺灣高等法院被告前案記錄表
    在卷足憑（見本院卷第74頁），被告素行非惡等一切情狀，
    原判決本同上見解，就被告此部分犯行，適用刑法第277 條
    第1 項、第41條第1 項前段、第74條第1 項第1 款、第2 項
    第5 款、第93條第1 項第2 款、刑法施行法第1 條之1 等規
    定，就被告傷害部分量處拘役20日，並諭知易科罰金之折算
    標準，再查被告前未曾受有期徒刑以上刑之宣告，業如前述
    ，考量被告因一時失慮致罹刑典，信被告經此偵審程序及論
    罪科刑之教訓後，當知所警惕而無再犯之虞，因認前開宣告
    之刑，以暫不執行為適當，併予宣告緩刑2 年，緩刑期間付
    保護管束，並應於緩刑期間，向指定之政府機關、政府機構
    、行政法人、社區或其他符合公益目的之機構或團體提供80
    小時之義務勞務，是原判決之認事用法尚無違誤，量刑亦屬
    妥適。被告否認傷害犯意而提起本件上訴，指摘原判決不當
    ，非有理由，應予駁回。
據上論斷，應依刑事訴訟法第455 條之1 第1 項、第3 項、第36
8 條，判決如主文。
本案經檢察官葉芳秀到庭執行職務。
中    華    民    國   100    年    5     月    24    日
                  刑事第六庭審判長  法  官  黃桂興
                                    法  官  雷淑雯
                                    法  官  林晏如
上正本與原本無異。
不得上訴。
                                    書記官  楊盈茹
中    華    民    國   100    年    5     月    25    日